【裁判字號】    96,建,48
【裁判日期】    990630
【裁判案由】    給付工程款
【裁判全文】
臺灣士林地方法院民事判決                96年度建字第48號
原      告  立旺營造工程有限公司
法定代理人  乙○○
訴訟代理人  林攸彥律師
            張仁龍律師
            姜鈺君律師
上  一  人  許隨譯律師
複  代理人
被      告  陸軍關渡地區指揮部陸軍第二七八一部隊
法定代理人  甲○○
訴訟代理人  劉龍飛律師
            陳瀅存
上列當事人間給付工程款事件，本院於民國99年6 月18日言詞辯
論終結，判決如下：
    主  文
原告之訴及假執行之聲請均駁回。
訴訟費用由原告負擔。
    事實及理由
甲、程序方面：
一、被告之法定代理人於本院審理期間業由段慶生變更為陳文凡
    ，嗣再變更為甲○○，並經變更後法定代理人陳文凡、甲○
    ○分別聲明承受訴訟（本院卷二第61頁、卷三第15頁），核
    無不合，應予准許。
二、本件原告起訴請求被告應給付新台幣（下同）1,845 萬3,83
    5 元及其遲延利息，嗣於民國99年6 月18日變更請求金額為
    1,382 萬9,510 元及其遲延利息，核屬減縮應受判決事項之
    聲明，依民事訴訟法第255 條第1 項第3 款規定，應予准許
    。
乙、實體方面：
一、原告起訴主張：
  (一)兩造於94年6 月3 日簽訂工程承攬契約（下稱：系爭承攬契
    約），約定由原告承攬被告「後山營區擋土牆整修工程」（
    下稱：系爭工程），契約總價為2,240 萬元。嗣系爭工程即
    於94年6 月13日開工，同年11月23日竣工，經被告於同月30
    日驗收合格。雖契約總價約定為2,240 萬元，惟系爭承攬契
    約詳細價目表關於120cm φ基樁項目每公尺單價為9,592 元
    部分，依被告所提供之單價分析表「鋼筋及彎紮焊接吊放（
    現鑄樁用）」項目，係以0.33式計算，以被告單價分析表所
    列每式所需竹節鋼筋0.33噸（含fy=2800 公斤/ 平方公分0.
    1 噸、fy=4200 公斤/ 平方公分0.23噸），每公尺所需鋼筋
    僅為0.1089噸之鋼筋。
  (二)惟經本院囑託臺北市結構工程工業技師公會鑑定結果，每公
    尺120cm φ基樁鋼筋平均用量為0.282 噸，較單價分析表所
    列0.1089噸之鋼筋增加0.1731噸，增加1.59倍，顯增加達10
    % 以上。依系爭承攬契約第3 條第1 項約定雖係依契約價金
    總額結算，惟依同條第2 項同時約定：採契約價金總額結算
    給付者，工程之個別項目實作數量較契約所定數量增減達10
    % 以上時，其逾10% 以上部分，得以契約變更增減契約價金
    。未達10% 者，契約價金不予增減。以及第1 項約定：因契
    約變更致履約標的項目或數量有增減時，就變更部分予以加
    減價結算。若有相關項目如稅捐、利潤或管理費等另列1 式
    計價者，應依結算總價與原契約價金比例增減之，暨系爭承
    攬契約第703 章規範總則第1.3.11條、第3210章鋼筋4.1.1
    之約定內容，就系爭工程之鋼筋實作數量較契約所訂數量增
    加逾10 %部分，原告自得請求被告給付工程款。又系爭工程
    120cm φ基樁所需「鋼筋及彎紮焊接吊放（現鑄樁用）」為
    0.33噸，被告卻將之記載為0.33式，縱非故意，亦顯有重大
    過失，依民法第222 條規定，被告亦不得主張就系爭工程12
    0cm φ基樁所需「鋼筋及彎紮焊接吊放（現鑄樁用）」之數
    量增加部分，不負給付工程價金責任，且若認其得主張無須
    就實作數量超出契約所定數量負責，亦顯與民法第148 條規
    定有違。
  (三)依單價分析表所載竹節鋼筋fy=2800 公斤/ 平方公分、fy=4
    200 公斤/ 平方公分每噸單價均為2 萬7,436.58元，則每公
    尺120cm φ基樁之單價應為1 萬9,916.52元，較詳細價目表
    所列9,592 元增加1 萬324.52元。以系爭工程鑑定結果基樁
    鋼筋籠地上及地下總長度1454.94 公尺計算，120cm φ基樁
    之複價應為2,897 萬7,328 元，較詳細價目表所列1,575 萬
    6, 011元增加1,322 萬1,317 元。按比率加計間接工程費、
    營業稅後，系爭工程之契約總價應為3,776 萬6,122 元，較
    原契約總價2,240 萬元增加1,536 萬6,122 元。原告僅就其
    中逾10% 部分即1,382 萬9,510 元為請求。併依民法第179
    條不當得利規定、民法第227 條之2 情事變更原則規定，訴
    請被告給付。
  (四)並聲明：
  1.被告應給付原告1,382 萬9,510 元，及自起訴狀繕本送達翌
    日起至清償日止，按年息5%計算之利息。
  2.願以現金或等值之銀行可轉讓定期存單提供擔保，請准予宣
    告假執行。
二、被告則以：
  (一)系爭工程係總價承攬契約，被告已依契約總價2,240 萬元給
    付原告，依總價承攬契約之性質，數量差異之風險應歸於廠
    商，並無所謂調整風險之機制。又依系爭承攬契約第4 條第
    2 、3 項約定，及行政院公共工程委員會訂頒「工程採購契
    約範本」第4 條約定內容觀之，原告於總價決標之約定下，
    請求追加給付所謂單價分析表內實際施作數量不足金額部分
    ，依約、論法均有未合。
  (二)原告主張依系爭承攬契約第3 條第1 、2 項為請求，惟系爭
    承攬契約第3 條第2 項係載明「『得』以『契約變更』方式
    增減契約價金」，兩造間並未有任何書面或口頭上之合意變
    更契約內容，契約內容之變更，本須於由兩造以契約方式變
    更契約內容，今兩造均同意未逾工程詳圖之範圍，自無合意
    變更契約內容、增加數量之問題。況依政府採購法第63條第
    1 項所訂定之「採購契約要項」第20、21、24條所定「變更
    契約」，業已分別訂明機關變更契約時之法定程序，並須作
    成書面記錄及簽名、蓋章，否則即屬無效。兩造均未曾合意
    以契約變更所謂新增數量、項目，原告自無從依系爭承攬契
    約第3 條第1 項請求追加工程款。
  (三)原告主張每公尺120cm φ基樁需16855.27/17404式之「鋼筋
    及彎紮焊接吊放（現鑄樁用）」，實不知其所指及計算依據
    為何。又原告認單價分析表所載細項「鋼筋及彎紮焊接吊放
    （現鑄樁用）」後所列單價1 萬7,404 元、複價5,743.32元
    有所不足，惟詳細價目表所合計之2,240 萬元，係被告依原
    告先前所自填之詳細價目表，再據以轉載於各工程細項金額
    之內。是原告於系爭工程完工驗收後，復行主張係誤植而主
    張依系爭承攬契約第3 條第2 項約定要求追加工程款，與系
    爭承攬契約第1 條所約定及投標須知所訂契約包含之文書內
    容不合。
  (四)系爭工程之120cm φ基樁，經本院送請鑑定結果，總支數為
    81支，鋼筋籠地上及地下總長度為1,454.94公尺，較原告主
    張及詳細價目表所列之1,642 公尺短少達187 公尺之多。以
    鑑定結果所認定基樁鋼筋籠每公尺鋼筋平均用量0.282 噸計
    算，所需總噸數為410.293 噸。以每噸價格5,743.32元[ 單
    價分析表0.33式鋼筋及彎紮焊接吊放（現鑄樁用）之金額]
    ，金額應為235 萬6,426 元。因被告於驗收前業已依詳細價
    目表項次5 之約定，按總噸數542.96、總長度1642.62 公尺
    計算給付311 萬3,224 元，原告反應退還被告75萬6,798 元
    。又縱依原告所主張，120cm φ基樁所需鋼筋總噸數為前述
    之410.29噸，以當時時價每噸鋼筋1 萬4,275.24元計算，總
    價額為585 萬6,988 元，輔以每公尺基樁混凝土費用3,317
    元，以長度1,454.94公尺計算，81支120cm φ基樁混凝土費
    用合計545 萬3,420 元，鋼筋、混凝土費用合計為1,131 萬
    408 元，相較詳細價目表所列1,575 萬6,011 元，仍有結餘
    444 萬5,603 元，足敷該工項下小工雜支，原告並無虧損可
    言。況原告並未提出增購鋼筋之發票單據及相關進場憑證。
  (五)再兩造均不爭執之工程詳圖為招標文件之一部分，原告為投
    標廠商，本應按圖施工並據為完工驗結之張本，被告何曾受
    有不當利益？況單價分析表中之單價、複價均係由包括原告
    在內之投標廠商自行填寫、相互競標，終而以最低價公告決
    標，原告何得主張損害？又原告於投標前已領得工程詳圖、
    施工規範、詳細價目表、投標須知暨系爭承攬契約全文等資
    料，當然依其工程專業，早應據以詳細算標並核其成本等項
    ，再據以最低標競標，得標後亦經由合意簽定系爭承攬契約
    （含工程詳圖等），並非無憑可依，依法自須依約履約完畢
    ，此皆非投標當時所不可預料，何來原告主張之情事變更？
    況原告亦未舉證證明其因情事變更所受具體不相當之損失。
  (六)並聲明求為判決駁回原告之訴及假執行之聲請，及如受不利
    之判決，願供擔保請准宣告免為假執行。
三、兩造不爭執之事實（本院卷一第41頁）
  (一)兩造間確於94年6 月3 日簽訂內容如原證一（臺灣桃園地方
    法院96年度重訴字第183 號事件案卷第10-38 頁，上開案卷
    以下簡稱：桃院卷）所示之系爭承攬契約。
  (二)系爭工程於94年6 月13日開工，於同年11月23日竣工，並經
    被告於同年11月30日驗收合格。
  (三)系爭工程詳細價目表所載之直接工程費計1,927 萬3,404 元
    、間接工程費計205 萬9,929 元及營業稅106 萬6,667 元，
    總價為2,240 萬元。
  (四)系爭工程經本院囑託臺北市結構工程工業技師公會鑑定結果
    ，認系爭工程施作之120cm φ基樁支數為81支，基樁鋼筋籠
    地上及地下總長度為1,454.94公尺，基樁鋼筋籠每公尺鋼筋
    平均用量為0.282 噸。
四、茲就原告主張是否可採分述如下：
  (一)依系爭承攬契約第3 條約定請求增加契約價金部分：
  1.按系爭承攬契約第3 條約定：「契約價金之給付，得為下列
    方式：(1)依契約價金總額結算。因契約變更致履約標的項目
    或數量有增減時，就變更部分予以加減價結算。若有相關項
    目如稅捐、利潤或管理費等另列一式計價者，應依結算總價
    與原契約價金總額比例增減之。但契約已訂明不適用比例增
    減條件者，不在此限。(2)採契約價金總額結算給付者，工程
    之個別項目實作數量較契約所定數量增減達10% 以上時，其
    逾10% 部分，得以契約變更增減契約價金。未達10% 者，契
    約價金不予增減。」是原告主張適用之系爭承攬契約第3 條
    第2 款約定，需以「工程之個別項目」實作數量較契約所定
    數量增減達10% 以上為要件。
  2.而前開約款所稱「工程個別項目」，核其文義，當係指承攬
    人所需完成之一定之工作項目，包括勞務之提供及工作物之
    交付。依系爭承攬契約所附契約第703 章「規範總則」第1.
    3. 11條約定：「契約詳細價目表為契約內對各『工作項目
    』所訂之價目表，作為簽約雙方『計價之依據』者。」同章
    第1. 3.12 條第14款並約定，詳細價目表為工程契約及有關
    契約文件之一部（桃院卷第120-121 頁）。由是以觀，系爭
    承攬契約第3 條第2 款約定所稱「工程之個別項目」，當係
    指做為契約文件一部分之詳細價目表上所列載之工作項目，
    也唯有詳細價目表上所列載之工作項目，始得為「計價之依
    據」，因其「所定數量」增減，方有變更增減契約價金之必
    要。至「單價分析表」並未於前開「規範總則」列為契約文
    件計價之依據，其內容僅為「詳細價目表」所列勞務之細項
    分析、工作物材料之組成，並非承攬契約之客體（工作），
    單價分析表所列材料之增減，如未致詳細價目表所列計價單
    位異動者，自難認係前揭約款所稱工程個別項目之增減，計
    價項目應以詳細價目表為主（最高法院97年度臺上字第260
    號、97年度臺上字第903 號判決意旨參照）。
  3.經查，本件詳細價目表直接工程費壹、(一)5.所列工作項目為
    「120cm φ基樁」，單位為Ｍ（公尺），數量為1,642.62，
    單價為9,592 ，複價為15,756,011。依上說明，此部分屬於
    工程個別項目者，係「120cm φ基樁」，數量係以「公尺」
    為計量單位之基樁長度，是實作數量之120cm φ基樁長度如
    較契約約定之數量1,642.62公尺增減達10% 以上時（即增、
    減逾164.262 公尺時），始得依系爭承攬契約第3 條約定，
    辦理契約價金之變更。本件經囑託臺北市結構技師公會鑑定
    結果，認基樁鋼筋籠地上及地下總長度為1,494.54公尺（鑑
    定報告第6 頁、第42-43 頁），依上說明，屬系爭工程「個
    別項目」之120cm φ基樁實作數量並無較契約所定數量增減
    達10 %以上之情形，自無系爭承攬契約第3 條契約價金變更
    約定之適用。
  4.雖原告主張依單價分析表所列，計算120cm φ基樁每公尺鋼
    筋用量為0.1089噸（含fy=2800 公斤/ 平方公分竹節鋼筋0.
    033 噸、fy=4200 公斤/ 平方公分竹節鋼筋0.0759噸兩種鋼
    筋），惟臺北市結構技師公會鑑定結果為0.282 噸（鑑定報
    告第7 頁、第47-48 頁），主張應依系爭承攬契約第3 條約
    定調整契約價金。惟如前所述，系爭承攬契約詳細價目表之
    工作項目係120cm φ基樁，數量係1,642.62公尺，構成基樁
    成分之鋼筋、混凝土，僅係承攬工作之材料而非「工作」本
    身，120cm φ基樁所需材料較「單價分析表」所預估者有所
    出入時，並非工作項目之變更。至原告所另舉之系爭承攬契
    約第3210章「鋼筋」第4.1.1 條約定「鋼筋及施工應分別按
    『契約詳細價目表』內所列不同抗拉強度之鋼筋，根據設計
    圖或工程司核准之施工製造圖計算所得之實作數量，以[ 公
    噸][公斤] [ ] 計量。」第4.2.1 條約定「依『契約詳細價
    目表』內所列鋼筋及施工，依不同抗拉強度之[ 公噸][公斤
    ] [ ] 單價計給（桃園卷第45頁），所強調者仍係「詳細價
    目表」所列者，故所指應為詳細價目表甲、壹(一)3.4.所列以
    噸計價之「鋼筋及組立彎紮fy=2800 公斤/ 平方公分」「鋼
    筋及組立彎紮fy=4200 公斤/ 平方公分」，與本件甲、壹(一)
    5.所列以公尺計價之「120cm φ基樁」無涉。
  5.再者，無論原告於鑑定前主張之120cm φ基樁所需「鋼筋及
    彎紮焊接吊放（現鑄樁用）」係「0.33噸」誤植為「0.33式
    」（本院卷二第83頁），或被告主張0.1089噸，二者之數據
    與臺北市結構技師公會鑑定結果之0.282 噸，前者為+0.048
    噸，後者為-0.1731 ，均有相當之差距，而本院於98年3 月
    11日囑託臺北市結構技師公會為鑑定，鑑定人於98年10月15
    日始將鑑定結果回復本院（本院卷三第9 頁），足見系爭工
    程以設計圖說精確預估所需鋼筋材料用量當非易事，僅得取
    其概數。如以此難以估算之材料為系爭承攬契約計價準據，
    工程總價將陷浮動而不確定，被告及其他公共工程發包單位
    皆屬政府採購單位，預算編列、使用均受嚴格之法定程序限
    制，當無法容許承攬報酬之浮動不確定，是以，系爭承攬契
    約以相對確定之完成之工作項目為計價單位，而非以複雜、
    難估算、不確定之工作項目所需材料為計價單位，有其合理
    性，原告參與公共工程投標、締約，當有此認知。況「單價
    分析表」主要目的應係設計單位提供政府機關，用以控制預
    算編列，次要作用始為提供廠商投標時計算之參考，並非私
    法上承攬契約定作人之義務。是以，「單價分析表」材料或
    成本估算誤差，應為投標人所預知並應承擔之風險，原告自
    非得以「單價分析表」材料估算誤差，主張為契約變更。
  6.承前所述，「單價分析表」之估算，是否為系爭承攬契約第
    3 條實作數量之計算準據，本屬契約解釋、成本估算誤差之
    風險分配問題，實與被告行使權利，履行義務，有無違背誠
    實及信用方法無涉，原告主張：若認被告得主張無須就實作
    數量超出「契約所定數量」負責，亦顯與民法第148 條規定
    有違，自非可採。又「單價分析表」製作，亦非兩造系爭承
    攬契約成立後，原告所應負之定作人義務，其所列數據果有
    誤差，亦與規範債務人義務違反之民法第222 條規定無涉，
    原告援引前開法條，主張被告就超出單價分析表之數量不得
    拒絕負工程價金給付之責，亦非可採。
  (二)原告主張依民法第179條規定請求部分：
    按無法律上之原因而受利益，致他人受損害者，應返還其利
    益。民法第179 條前段定有明文。本件依系爭承攬契約約定
    ，承攬人即原告本有依設計圖說即擋土排樁立面配置圖（桃
    院卷第50頁）、擋土排樁詳圖(一)(二)(三)（桃院卷第51、104 、
    105 頁，本院卷一第93-95 頁），施作詳細價目表所列，長
    度合計1642.62 公尺（實作為1,454.94公尺）120cm φ基樁
    之義務，被告基於兩造間系爭承攬契約受領給付，自難認係
    無法律上之原因。
  (三)原告主張依民法第227條之2第1項請求給付部分：
    按契約成立後，情事變更，非當時所得預料，而依其原有效
    果顯失公平者，當事人得聲請法院增、減其給付或變更其他
    原有之效果。民法第227 條之2 第1 項定有明文。本件原告
    依兩造間系爭承攬契約施作之120cm φ基樁長度，施作之內
    容需依前揭圖說內容為之，而每公尺120cm φ基樁依圖說施
    作時所需鋼筋重量，於契約成立時、契約成立後均無變更，
    是原告另主張依民法227 條之2 第1 項規定增加被告之給付
    ，於法亦有未合。
五、從而，原告本於兩造間承攬契約法律關係、不當得利法律關
    係、情事變更原則規定，訴請被告給付1,382 萬9,510 元，
    及自起訴狀繕本送達翌日起至清償日止，按年息5%計算之利
    息，為無理由，應予駁回。又原告之訴既經駁回，其假執行
    之聲請即失所依據，應併予駁回。
六、本件事證已臻明確，其餘兩造主張、陳述暨所提之證據，經
    審酌均與本院前揭判斷不生影響，爰不一一詳予論述，附此
    敘明。
七、據上論結，原告之訴為有理由，依民事訴訟法第385條第1項
    前段、第78條、第85條第2項、第390條第2項判決如主文。
中    華    民    國    99    年    6     月    30    日
                  民事第一庭  法  官  王本源
以上正本證明與原本無異。
如對本判決上訴，應於判決送達後20日內向本院提出上訴狀；若
委任律師提起上訴者，應一併繳納上訴審裁判費，否則本院得不
命補正逕行駁回上訴。
中    華    民    國    99    年    7     月    9     日
                              書記官  陳淑女

司法院資訊處製作；財團法人民間司法改革基金會備份。
